臺灣臺中地方法院民事判決　　　　　　　95年度訴字第1955號
原　　　告　乙○○
訴訟代理人　張績寶律師
複　代理人　江文玉律師
被　　　告　甲○○
　　　　　　己○○
　　　　　　戊○○
　　　　　　丁○○
　　　　　　丙○○
上列當事人間請求土地及建物所有權移轉登記事件，本院於中華
民國96年1月23日言詞辯論終結，判決如下：
    主  文
被告等應將被繼承人王比鈖所有坐落臺中縣清水鎮○○段579 之
1地號土地上之門牌號碼為臺中縣清水鎮○○路115號建物交付予
原告。
被告等應將被繼承人王比鈖所有坐落臺中縣清水鎮○○段579 地
號土地及同段624地號土地於辦理繼承登記後，將所有權移轉登
記予原告。
訴訟費用由被告負擔。
    事實及理由
壹、程序方面
    本件被告甲○○、戊○○經合法通知，未於言詞辯論期日到
    場，核無民事訴訟法第386 條各款所列情形，爰依原告之聲
    請，由其一造辯論而為判決。
貳、實體方面
一、原告主張：原告之祖父王比鈖與原告於民國95年4月22日在
    見證人張績寶律師及辛○○、庚○○等人之見證下，訂立贈
    與契約書（下稱系爭贈與契約），約明王比鈖將下列所有財
    產贈與原告：(一)坐落臺中縣清水鎮○○段579之1地號土地
    及其上門牌清水鎮○○路115號之建物（下稱系爭房屋）全
    部。(二)坐落臺中縣清水鎮○○段579地號土地全部。(三)
    坐落臺中縣清水鎮○○段624地號土地全部。王比鈖於簽立
    系爭贈與契約時意識清楚，並無被告指稱趁王比鈖病危意識
    不清以威迫手段訂約之情事。王比鈖既已於生前基於自由意
    志，同意將上開土地建物均贈予原告，並訂有贈與契約，則
    王比鈖基於贈與契約所負應將系爭土地建物辦理移轉登記或
    交付予原告之義務，自應由全體繼承人即被告等人繼承之。
    再者，系爭房屋（未辦保存登記）於興建之初雖以戊○○名
    義為登記起造人，實則係王比鈖出資興建，且均由王比鈖居
    住管理使用，故系爭房屋之真正所有權人為王比鈖，並非戊○○。嗣91年間，戊○○因發生財務危機避居國外，王比鈖
    為保護自己財產，避免遭法院強制執行，遂與丙○○基於買
    賣之通謀虛偽意思表示，將系爭房屋自戊○○轉至丙○○名
    下，惟戊○○與丙○○之間並無買賣之實，是依民法第87條
    規定，戊○○與丙○○間之買賣契約無效，王比鈖仍是系爭
    房屋之所有權人，故被告等人應依王比鈖之贈與契約，將系
    爭房屋交付予原告等語。爰依系爭贈與契約之法律關係，請
    求判決如主文第1、2項所示。
二、被告方面：
(一)被告戊○○未於言詞辯論期日到場，亦未提出準備書狀作何
    聲明或陳述。被告甲○○未於言詞辯論期日到場，惟於95年
    9月3日提出答辯狀，對原告之請求為認諾，並陳稱：王比鈖
    將其財產贈與乙○○時，伊均瞭解、同意且在場，此乃王比
    鈖之遺願，伊願遵守王比鈖之遺願辦理，將財產過戶登記予
    原告等語。
(二)被告己○○、丁○○、丙○○則以：
 1、王比鈖在病逝前2個月時常昏迷、發燒、嘔吐，原告趁其病
    危意識不清之際，夥同其父戊○○威迫訂立系爭贈與契約，
    王比鈖於訂約時受綁於輪椅上，行動及意志之行使均須他人
    協助，難免受控於他人，自王比鈖要求將所有權狀交予被告
    甲○○保管，且用印非印鑑章等情以觀，顯見此約並非王比
    鈖真意，應屬無效。實則，是因為原告之父戊○○一直積欠
    銀行錢，由甲○○當保人，財產如果登記在甲○○名下會被
    查封，所以不得以才將財產登記在長孫即原告名下，王比鈖
    之用意是怕甲○○晚景淒涼，故才在系爭契約再約定將所有
    權狀交予甲○○保管，顯見王比鈖與原告之贈與契約是通謀
    虛偽意思表示，應屬無效。況且，合法繼承人均健在，亦未
    曾表示放棄繼承，也不知王比鈖與原告訂立系爭贈與契約，
    故提出異議，此種隔代繼承應無正當性合法性而與民事法相
    抵觸。再者，系爭贈與契約之見證人辛○○、庚○○為原告
    父母之長期牌友，與原告間有對價關係，不符見證人資格，
    故系爭贈與契約無效。
 2、王比鈖係因原告及戊○○答應為其辦理自華穗安養中心轉院
    至其他安養中心，才同意簽訂系爭贈與契約，顯見系爭贈與
    契約為附負擔之贈與契約。嗣後原告及戊○○卻未履行上開
    承諾，故系爭贈與契約無效。
 3、原告及戊○○明知王比鈖為中風之無自救能力之人，竟將王
    比鈖放置在夜間無人扶助之安養中心，致王比鈖求救無門而
    死，顯已觸犯刑法第294條、第295條及民法第1145條第1款
    ，罪無可赦。
 4、戊○○於91年間遭遇財務危機，怕法院查封王比鈖以戊○○
    名義起造之建物，故授意催促王比鈖將系爭建物盡快辦理移
    轉登記至兄弟名下。適王比鈖中風而由丙○○照顧，王比鈖
    及甲○○遂決定將系爭建物分配由丙○○辦理買賣贈與繼承
    ，一切皆聽由王比鈖、甲○○及戊○○之授意，故系爭土地
    之所有權人應為丙○○，原告無從依系爭贈與契約主張權利
    。
參、兩造不爭執之事實
一、原告之祖父王比鈖與原告於95年4月22日，在華穗安養中心
    ，經見證人張績寶律師及辛○○、庚○○等人之見證，訂立
    贈與契約書（下稱系爭贈與契約），約明王比鈖將下列所有
    財產贈與原告：
(一)坐落臺中縣清水鎮○○段579之1地號土地及其上建物（即門
    牌清水鎮○○路115號）全部。
(二)坐落臺中縣清水鎮○○段579地號土地全部。
(三)坐落臺中縣清水鎮○○段624地號土地全部。
二、王比鈖於95年5月29日將臺中縣清水鎮○○段579之1地號土
    地移轉登記予原告。
三、王比鈖於95年6月8日過世。
四、被告甲○○為王比鈖之配偶，被告己○○、戊○○、丁○○
    、丙○○為王比鈖之子女，均為王比鈖之繼承人，且並未辦
    理拋棄繼承、限定繼承。
肆、得心證之理由
    關於原告與王比鈖確有簽立系爭贈與契約，且王比鈖於95年
    5 月29日將臺中縣清水鎮○○段579之1地號土地移轉登記予
    原告後，於同年6月8日過世，而以被告甲○○、己○○、戊○○、丁○○、丙○○為王比鈖繼承人等情，業據原告提出
    贈與契約書、死亡證明書、繼承系統表、戶籍謄本、土地登
    記謄本等為證，且為被告所不爭執。又本院向民事記錄科查
    詢本件有無受理拋棄繼承或限定繼承事件，經函覆為無，有
    查詢表附卷可證，堪可信為真實。則本件主要爭點厥為：(
    一)系爭贈與契約是否有效？(二)系爭房屋為何人所有？
一、首就系爭贈與契約是否有效而論：
(一)按贈與係指因當事人一方以自己之財產為無償給與於他方之
    意思表示，經他方允受而生效力之契約，民法第406條規定
    甚明，是以只須當事人一方有以財產為無償給與他方之要約
    ，經他方承諾者，自足當之，故當事人雙方就贈與契約內容
    意思表示合致者，贈與契約即告成立。
(二)經查：原告主張伊與王比鈖係於95年4月22日在見證人張績
    寶律師及辛○○、庚○○等人之見證下，訂立系爭贈與契約
    等情，除據被告甲○○自認外，核與證人即系爭贈與契約見
    證人庚○○證稱：「是的，我有擔任見證人，契約書上簽名
    的人當時都有在場，簽契約書過程我都有看到，過程有錄影
    我也知道，簽契約當時，贈與人王比鈖表達意識都很清楚，
    他當時沒有被綁住也沒有被脅迫情形，當時我在安養中心擔
    任護理長，王比鈖在95年4月份住進安養中心，何時簽立系
    爭贈與契約我已經不記得了，我只知簽約當時，他是意識清
    楚的，當時他的精神狀況是意識清醒，但手腳不是很方便，
    說話是清楚，表達可以完整，他的疾病有坐輪椅但不需拘束
    身體，當天贈與簽約過程，我有聽到他講系爭標的物要贈送
    給乙○○，我沒有聽到他要不要送給女兒這段話，律師要我
    們簽名時我了解整份契約內容。」、「我確定簽契約當天王
    比鈖沒有被綁住。」、「就我們的定義是安全維護，防止病
    人從輪椅上滑落。不是脅迫他的。」、證人即見證人辛○○
    證稱：「我有擔任系爭贈與契約見證人，我知道有律師在場
    ，當時原告的祖父、祖母、安養中心護理長都有在場，原告
    也有在場，簽契約書我從頭到尾都有在場，我知道都有錄影
    ，當時王比鈖表達意思都很清楚，他沒有被綁住也沒有被脅
    迫情形。在之前原告的祖父從大陸被接回來，我有去安養中
    心看他，他有跟我抱怨說他的兒子都不理他，被騙去大陸，
    有一些錢被騙了，回來他很失望，他因為中風，他很怕去大
    陸又被騙，他想把財產做處理，希望我能當證人，他想把財
    產送給乙○○，他說不要給兒子，其他的家務事我就不曉得
    了。當時簽約當時，我有聽他親口說要贈與給乙○○，他講
    很多遍乙○○，當天他說不要給兒子女兒，簽契約書時我對
    整個契約內容很清楚。」、「因為王比鈖中風，坐在輪椅上
    ，必須用安全帶綁住才不會往前傾，那不是被限制行動自由
    ，那是安性的綁起來。」之證述情節相符。復經本院於95年
    11月8日當庭勘驗原告提出之95年4月22日訂約實錄ＶＣＤ內
    容，勘驗結果為：「當場有原告乙○○及贈與人王比鈖、見
    證人辛○○、庚○○、張績寶、及甲○○等人在場，由張績
    寶告知系爭贈與約之詳細情形並詢問贈與人是否要將系爭土
    地及建物贈與長孫乙○○即原告，贈與人明確表示要將系爭
    土地贈與乙○○，但移轉登記後要將權狀交給甲○○保管，
    當場有人發問是否要贈與己○○、戊○○、丁○○、丙○○
    ，贈與人表示不要（兼搖頭比手勢），張績寶將贈與契約書
    交給贈與人、受贈人乙○○、及見證人辛○○、庚○○、張
    績寶、甲○○簽名後，再向贈與人逐條朗讀契約書全文並逐
    條詢問贈與人，贈與人均點頭表示無誤。之後，贈與人委由
    張績寶代為用印，張績寶用印後並請贈與人蓋指印，整份契
    約至此全部完成。」有勘驗筆錄附卷可參，可知王比鈖於簽
    約當時意識清醒並未遭綑綁或束縛，且能自主表達意思，並
    對要將系爭標的物贈與原告而不贈與被告己○○、戊○○、
    丁○○、丙○○能明確表示以點頭搖頭及比手勢表示，顯見
    對外界事務有自主之認知能力及判斷能力。再參以王比鈖於
    簽約過程中，復指向甲○○向眾人示意欲給予甲○○保障，
    兩造遂在系爭贈與契約中加記附註：「移轉登記後，所有權
    狀郊遊甲○○保管。」等語，並經王比鈖親手捺印確認，益
    徵系爭契約確係符合王比鈖之真意所製作至明，堪認並無被
    告己○○、丁○○、丙○○所指稱趁王比鈖病危意識不清，
    將王比鈖綁住無法行使自由意志而遭威迫手段訂約之情事。
    至被告己○○、丁○○、丙○○雖質疑見證人庚○○、辛○○為舊識獲為有對價關係故不符見證人資格云云，然贈與契
    約為諾成契約已如上述，對見證人之資格並未如民法第1194
    條設有限制，被告己○○、丁○○、丙○○執此抗辯，顯有
    誤會，自無足採。
(三)次按贈與之撤銷權，因受贈人之死亡而消滅，民法第420條
    訂有明文。王比鈖既於生前基於自由意志，同意將上開土地
    建物均贈予原告，並訂有贈與契約，而於95年6月8日過世，
    已如上述，依前開規定，除有受贈人因故意不法之行為，致
    贈與人死亡或妨礙其為贈與之撤銷之情事者外，贈與之撤銷
    權業已消滅。被告己○○、丁○○、丙○○空言辯稱系爭贈
    與契約為附負擔贈與且原告明知王比鈖為中風之無自救能力
    之人，竟將王比鈖放置在夜間無人扶助之安養中心，致王比
    鈖求救無門而死云云，惟未能舉證以實其說，已難置信。況
    證人庚○○證稱：「安養中心有服務人員護士照顧他，甲○○幾乎天天到安養中心照顧他，我們24小時都有護理人員照
    顧病人，家屬不能在安養中心過夜。」等語，堪認被告己○○、丁○○、丙○○此部分之主張確與事實不符，要無可取
    ，是被告已無從抗辯欲行使撤銷權之餘地。
(四)從而，原告王比鈖既已於生前基於自由意志，同意將上開土
    地建物均贈予原告，並訂有贈與契約，則王比鈖基於贈與契
    約所負應將系爭土地建物辦理移轉登記或交付予原告之義務
    ，自應由全體繼承人即被告等人繼承之。
二、系爭房屋為何人所有？
    按未辦理保存登記（即第一次所有權登記）之建物，所有權
    人仍為原始建築之人。嗣後因移轉而取得系爭建物權利者，
    僅為事實上之處分權，而非不動產所有權（最高法院67年第
    2次民事庭總會決議及69年度台上字第1204號民事裁判要旨
    參照）。原告主張系爭房屋實係王比鈖以被告戊○○名義出
    資興建，建築完成，未辦保存登記，嗣因被告戊○○發生財
    務危機，王比鈖為避免系爭房屋遭法院查封，遂與丙○○基
    於買賣之通謀虛偽意思表示，將系爭房屋之納稅義務人名義
    自被告戊○○轉至被告丙○○名下乙情，核與被告己○○、
    丁○○、丙○○所陳稱：王比鈖及甲○○遂決定將系爭建物
    分配由丙○○辦理買賣贈與繼承，一切皆聽由王比鈖、甲○○及戊○○之授意等語，暨被告丙○○所自承：「系爭建物
    我登記為納稅人，當時房屋起造人是我父親以我哥哥戊○○
    名義建造系爭建物，所有權人是戊○○。出資人是我父親。
    戊○○生意失敗，有負債，怕繼承我父親財產會被查封，就
    以93萬6000元之價格賣給我，我沒有付他錢，當時我父親住
    我那邊，是戊○○來找我和我父親一起談，因為他怕財產被
    法院查封。當時我父親有同意將納稅義務人轉到我名下，戊○○也願意。當時我們已經在外置產，系爭建物沒有人住。
    」等情節大致相符，並有被告丙○○提出之臺中縣稅捐稽徵
    處土地增值稅繳款書、91年度契稅繳款書在卷足憑，堪可信
    為真實。是王比鈖為系爭房屋之原始建築人，而為所有權人
    ，其與被告丙○○間之買賣行為，僅係為了逃避法院查封之
    通謀虛偽意思表示，復無隱藏他項法律行為之意思，從而，
    應依民法第第87條之規定為無效，王比鈖仍為系爭房屋之所
    有權人至明。則被告己○○、丁○○、丙○○猶抗辯稱系爭
    房屋為被告丙○○所有云云，自無可採。
伍、綜上所述，系爭贈與契約既已成立生效，且系爭房屋確為王
    比鈖所有，已如上述，原告復無法舉證說明有何繼承人得撤
    銷贈與之事由，從而，原告主張王比鈖基於贈與契約所負應
    將系爭土地建物辦理移轉登記或交付予原告之義務，應由全
    體繼承人即被告等人繼承之，而憑以訴請判決如主文第1、2
    項所示，即屬有據，應予准許。
陸、本件事證已臻明確，兩造其餘之攻擊防禦方法經審酌於判決
    結果不生影響，無逐一論述之必要，附此敘明。
柒、訴訟費用負擔之依據：民事訴訟法第78條、第85條第1項前
    段。
中　　華　　民　　國　　96　　年　　2 　　月　　13　　日
                  民事第二庭    法　官  呂明坤
以上正本係照原本作成
如對本判決上訴，須於判決送達後20日內向本院提出上訴狀
中　　華　　民　　國　　96　　年　　2 　　月　　13　　日
                    　　　　　　書記官
